臺灣高等法院民事判決　九十一年度上字第四八四號
　　　上　訴　人　　甲○○　　.
　　　訴訟代理人　　陳金泉律師
　　　複　代理人　　葛百鈴律師
　　　被上訴人　　　中國農民銀行股份有限公司　設台北市○○○路○段八十五號
　　　法定代理人　　黃清吉　　.
　　　訴訟代理人　　李師榮律師
右當事人間確認抵押債權不存在事件，上訴人對於中華民國九十一年五月二十八日臺
灣臺北地方法院九十一年度訴字第二三八八號第一審判決提起上訴，本院判決如左：
    主      文
上訴駁回。
第二審訴訟費用由上訴人負擔。
    事      實
甲、上訴人方面：
    (一)原判決廢棄。
    (二)確認被上訴人就上訴人所有坐落澎湖縣馬公市○○段五三二號土地持分二二八
      一一分之七六○、五三三地號土地持分八三五一○分之二六六八、五四五之一
      地號土地持分三一三九分之一○四暨地上建物即澎湖縣馬公市○○路九十二巷
      三之六號房屋所有權全部，於民國（下同）八十三年一月十七日所設定本金最
      高限額新臺幣（下同）二百一十六萬元之抵押權及於同年四月十六日所設定本
      金最高限額一百三十二萬元之抵押權所擔保之債權均不存在。
    (三)第一、二審訴訟費用均由被上訴人負擔。
  二、陳述：除與原判決記載相同者，茲引用之外，補陳：
    (一)系爭抵押權設定契約書後所附之其他約定事項第一條約定，不當擴張所擔保之
      債權範圍，應為無效：
      1.系爭抵押權設定契約書後所附之其他約定事項第一條，乃學說上所謂之「摡
        括最高限額抵押權」之約定，依學者謝在全先生見解：所謂概括最高限額抵
        押權，係指抵押權人與債務人間，無基本契約為擔保債權發生之基礎關係，
        而將該當事人間所發生現在與將來之一切債權，在最高限額內予以擔保之最
        高限額抵押權。由於概括最高限額抵押權所擔保之債權，全無範圍之限定，
        已使擔保債權之特定性全面否定，與現行抵押權規定不符，已難容許等語。
        準此，概括最高限額抵押權之約定，應為無效，亦有最高法院八十六年台上
        字第三一一四號判決可參。
      2.依民法物權編修正草案第八百八十一條之一第二項規定及其立法理由，可知
        ：鑑於無限說有礙交易安全，明定最高限額抵押權所擔保之債權，以由一定
        法律關係所生之債權或基於票據所生權利為限，即對最高限額抵押權所擔保
        之債權資格作出限制，等於否認概括最高限額抵押權之約定。
    (二)被上訴人在上訴人簽訂系爭抵押權設定契約書前，未將契約書內容向上訴人提
      示或說明，致上訴人在無充分時間了解契約條款實質意義之狀況下簽訂系爭抵
　　　押權設定契約書，違反消費者保護法（下簡稱消保法）施行細則第十一條第一
　　　項規定之三十日以內之合理審閱期間。再依同細則第十一條第二項之規定，系
　　　爭抵押權設定契約書後所附之其他約定事項第一條約定，自不構成契約之內容
　　　，故訴外人張自強為第三人保證之債務，為系爭最高限額抵押權效力所不及。
    (三)系爭抵押權設定契約書後附之其他約定事項第一條，係使上訴人在抵押權存續
      期間內永遠負有提供抵押物為債務人擔保之責任，對上訴人顯失公平，並違反
　　　平等互惠之原則，依第十二條第一項、第二項第一款及其施行細則第十四條第
　　　二款等規定，此約定為無效：
      1.消保法第二條第七款之規定：「定型化契約：指企業經營者為與不特定多數
        人訂立契約之用而單方預先擬定之契約條款」，系爭最高限額抵押權設定契
        約書及其所附之其他約定事項，顯係消保法中所謂之定型化契約，而有消保
        法及其施行細則之適用。又依消保法第二條第二款規定，企業經營者係指以
        設計、生產、製造、輸入、經銷商品或提供服務為營業者，可見消保法規範
        之「企業經營者」，不但包括其他國家產品責任制度中所稱之商品製造人，
        尚包括其他國家所未包括之服務提供人，也就是服務業者，銀行雖屬金融業
        ，與消費者安全衛生無關，惟依國內學者見解，其應須受到消保法其他規定
        如：定型化條款、廣告、特種買賣等規定之規範。另最高法院八十八年台上
        字第四六四判決，亦認定：銀行與借款戶間所簽訂最高限額抵押權設定契約
        不無消保法適用之餘地。
      2.上訴人提供系爭房地設定抵押權之本意，旨在擔保訴外人張自強向被上訴人
        借款之一百一十萬元、一百八十萬元二筆債務，至於張自強為其他第三人保
        證之債務，自始不在上訴人提供系爭房地設定抵押權擔保之意思範圍內，此
        由訴外人洪素嬌即中華海產行北辰分店、金玉全銀樓向被上訴人借款之借據
        上並無上訴人之簽名可稽。被上訴人爰引系爭抵押權設定條款之約定，令上
        訴人負清償責任，顯係令上訴人負擔非其所能控制之危險，依消保法第十二
        條第二項第一款及其施行細則第十四條第二款之規定，系爭抵押權設定契約
        書後所附之其他約定事項第一條約定，對消費者而言顯失公平，並違反平等
        互惠原則。
    (四)系爭抵押權設定契約書後所附之其他約定事項第一條約定，違反民法第二百四
      十七條之一規定，故屬無效：
      1.系爭抵押權設定契約書為附合契約，而有民法第二百四十七條之一規定之適
        用。所謂「定型化約款」，或稱定型化契約條款，係指契約當事人之一方為
        與不特定之多數相對人訂約之用，而預先就契約內容所擬定之交易條款。由
        於契約當事人之一方，以定型化約款訂立契約時，相對人欲與其締結契約，
        通常即須接受該定型化約款，不得要求增刪修改，故相對人在實質上係附從
        於該約款而締結契約，法國法以「附合契約」稱之，日本法並予沿用，我國
        學者孫森焱亦採相同看法。揆諸銀行一般實務而言，民眾欲向銀行借款，銀
        行在核貸前要求借款人一併設定抵押權或出具連帶保證人之保證書，以確保
        債權，多數借款人在急需金錢之狀況下，對於銀行所要求簽署之各項書類（
        包括約定書、抵押權設定契約書等）全無增刪修改之機會，不得不全盤接受
        ；換言之，欲向銀行辦理擔保借款即必須簽署由銀行片面製作之抵押權設定
        契約書，故系爭抵押權設定契約與借據、約定書等書類，顯為附合契約。
      2.系爭抵押權設定契約書後所附之其他約定事項第一條約定，令上訴人承擔非
        由其擔任保證人之債務，加重上訴人之責任，對於上訴人而言有重大不利益
        ，按其情形顯失公平，依民法第二百四十七條之一第二、四款之規定，該約
        定自屬無效。
      3.又依民法債編施行法第十七條規定「修正之民法第二百四十七條之一之規定
        ，於民法債編修正施行前訂定之契約，亦適用之」，可知系爭抵押權設定契
        約書雖在民法第二百四十七條之一修正前所訂立，惟仍有民法二百四十七條
        之一之適用。
    (五)退步縱認系爭抵押權設定契約書後所附之其他約定事項第一條之約定為有效者
      ，惟該條約定擔保範圍之「保證」，應作客觀及有利於相對人之解釋，即系爭
      抵押權擔保之效力不及於訴外人張自強擔任保證人之情形：
      按定型化契約條款於訂入契約，成為契約之一部分後，應經由解釋確定條款之
      內容。鑑於定型化契約款之功能及其對相對人可能產生之不利益，依學者王澤
      鑑之見解，此時應注意以下之解釋原則：客觀解釋、限制解釋、不明確條款解
      釋等原則。最高法院七十八年台上字第二五五七號判決中，亦認為就具體個案
      如有特殊情形時，應探求當事人之真意，不能專以定型化契約之條款為唯一憑
      據。故當定型化契約條款有多種解釋可能時，應作較有利於相對人之解釋，由
      使用人承擔條款不明確之危險性或應以通常一般人之了解可能性為其解釋標準
      。本件系爭抵押權設定條款為被上訴人片面制訂之定型化契約條款，如有疑義
      時，自應作較有利於上訴人之解釋：上訴人設定系爭最高限額抵押權擔保之範
      圍，僅及於抵押權存續期間內，上訴人擔任債務人張自強之保證人或上訴人擔
      任第三人之保證人之情形，而不及於其他第三人向被上訴人借款而由訴外人張
      自強擔任保證人之情形，如此解釋，方能符合上訴人當初設定抵押權條款欲擔
      保範圍之真意，不致令上訴人負擔其無法預測之風險。
    (六)民法物權編修正草案第八百八十一條之一第二項規定雖尚未經立法院通過、總
      統公布之法定程序，惟依民法第一條規定，仍可作為法理援用之。
  三、證據：除援用原審所提證據外，補提：
    (一)謝在全著民法物權下冊第一五八、一六○頁；
    (二)最高法院八十六年台上字第三一一四號、八十八年台上字第四六四號、七十八
      年台上字第二五五七號判決各一件；
    (三)民法第八百八十一條之一修正草案；
    (四)借據二份；
    (五)孫森焱著民法債編總論下冊第六九八、七○六頁；
    (六)民法第二百四十七條之一規定之立法理由；
    (七)本件當事人之法律關係圖一份；
    (八)貸款餘額證明書一件；
    (九)馮震宇等四人合著消費者保護法解讀第三五、三八、三九頁；
    (十)詹森林著定型化約款之基本概念及其效力之規範─消費者保護法第十二條之分
      析第五、六、五六頁；
    (十一)楊淑文著新型契約與消費者保護法第八三至八六頁；
    (十二)臺灣臺北地方法院八十六年簡上字第三六號、八十三年簡上字第五○九號判決
      各一件；
    (十三)王澤鑑著法律思維與民法實例第二六六、二六七頁；
    (十四)王澤鑑著基本理論債之發生第一○三頁；
    (十五)臺灣嘉義地方法院八十五年度訴字第三五五號民事判決等為證。
乙、被上訴人方面：
  一、聲明：
    (一)上訴駁回。
    (二)訴訟費用由上訴人負擔。
  二、陳述：除與原判決記載相同者，茲引用之外，補陳：
    (一)本件並無消保法之適用：
      1.按消保法第二條所規定之消費者，係指以消費為目的而為交易、使用商品，
        或接受服務者而言。保證係擔保他人間之債務清償責任，並非消費借貸關係
        之當事人，顯非締約之經濟上弱者，其未自保證契約獲取任何利益，如認保
        證契約有顯失公平者，自可不訂立保證契約。又物上保證人係為擔保他人債
        務，而於自己之財產設定擔保之人，並非消費借貸契約之當事人，與前開保
        證人同屬於銀行授信業務時所提供之擔保同理，並非經濟上弱者，對提供其
        財產為他人擔保與否均可自行決定，亦尚無所謂「顯失公平」之疑慮。本件
        上訴人自願提供其財產為其配偶張自強向被上訴人借款之擔保，並依兩造間
        之約定訂立相關契約，與消保法上之消費者無涉，故無消保法之適用，此有
        本院八十九年重上字第一○八號判決可參。
      2.本件上訴人及訴外人張自強係於八十二年十二月一日與被上訴人簽訂約定書
        ，其中二百一十六萬元之本金最高限額抵押權設定契約書又係於八十二年十
        二月四日訂定，消保法係於八十三年一月十一日始施行，退步言之，該法能
        否適用，亦有疑義。
    (二)本件亦無民法二百四十七條之一規定之適用：
      1.按銀行之授信有一定之審查程序，舉凡洽談、徵信及徵提保證人或擔保物以
        及授信額度等事項，均層層審查後始予貸款，基本上並無所謂借款人急迫、
        輕率而予以授信問題。上訴人指稱：民眾向銀行借款所簽訂之抵押權契約書
        或連帶保證書係附合契約，多數借款人在急需金錢狀況下，不得不全盤接受
        云云，與事實不符，不足採信。
      2.上訴人於簽立約定書及抵押權設定契約書並為連帶債務人，俾完成訴外人張
        自強之借貸等程序，依雙方約定負其責任，何來加重法定責任之情形可言。
　　　　更何況，該條文基於當事人間財產利益之考量，所謂「顯失公平」之立法例
　　　　，亦以民法第七十四條為考量，依前述銀行放款程序，焉有可能「顯失公平
　　　　」？3.上訴人於提供擔保品設定抵押之際，知悉並可確信依該契約所擔保之
　　　　範圍及應負之責任，當時亦得由上訴人及訴外人張自強自由決定對被上訴人
　　　　之借款、保證等行為，決定其所擔保債權之多寡，何來「顯失公平」？(三)訴
　　　　外人張自強對被上訴人所負之保證債務為系爭抵押權擔保效力所及：
      1.按最高限額抵押權之效力，最高法院早於六十六年度台上字第一○九七號判
        例可供參照。至於抵押權設定契約書後所附之其他約定事項為抵押權擔保範
        圍所及，亦有最高法院七十六年第六次民事庭會議決議可參。本件上訴人於
        系爭抵押權設定契約書所載為義務人兼債務人，且依上訴人簽立之約定書第
        二條及系爭抵押權設定契約書後所附之其他約定事項第一條約定，上訴人提
        供之擔保物除就本件系爭張自強之借款為擔保外，該抵押權所擔保之範圍更
        及於債務人、擔保物提供人對被上訴人之借款、保證之一切債務，乃無庸置
        疑，該部分最高法院八十九年台上字第六三○號判決亦同此見解。
      2.系爭抵押權設定契約書其後所附之其他約定事項第一條明確約定：系爭抵押
        權所擔保者係上訴人、訴外人張自強權利存續期間所發生之借款、保證、票
        據、損害賠償、代墊保險費等，以及其他一切債務等語，自無所謂「契約有
        所疑義」之問題。依契約自由之原則，上訴人於貸款之初簽具約定書及抵押
        權設定契約書，自應受上開法律效果之拘束。更何況，上訴人與訴外人張自
        強為夫妻關係，若認約定事項所載有不利之情事，理應表示異議或於契約上
　　　　加註理由，斷無於多年後再行主張該契約文字非其真意之理，該部分鈞院八
　　　　十九年度重上字第一○八號判決亦採同見解，自不容上訴人恣意主張其文義
　　　　不明確或與當事人真意不一致之契約解釋問題。
      3.上訴人援引之最高法院九十一年度台上字第五一０號判決，其中指出之「確
        認標的不明」而廢棄原判決發回更審，核與本件論點無關。
  三、證據：除援用原審所提證據外，補提：
    (一)最高法院八十九年台上字第六三○號判決；
    (二)月旦法學雜誌九九年十一月第五四期第五七頁；
    (三)臺灣臺中地方法院九十年度重訴字第九二六號判決；
    (四)本院八十九年度重上字第一○八號判決一件等為證。
    理      由
甲、程序方面
    上訴人於原審起訴時，訴之聲明記載為：確認被告（即被上訴人）就原告（即上
    訴人）所有坐落澎湖縣馬公市○○段五三二地號土地應有部分二二八一一分之七
    六○、同段五三三地號應有部分八三五一○分之二六六八、同段五四五之一地號
　　應有部分三一三九分之一○四等土地，及其上門牌馬公市○○街九十二巷三之六
　　號房屋所有權全部，所設定之本金最高限額新臺幣三百四十八萬正之抵押債權不
　　存在等語（原審卷第五頁反面，上訴人就訴之聲明第一項後段及第二項嗣於九十
　　一年五月十七日言詞辯論時撤回），惟兩造於原審即均係針對前開不動產上之二
　　個最高限額抵押權二百十六萬元、一百三十二萬元為攻防之標的法律關係，此由
　　兩造提出一致之抵押權設定契約書及他項權利證明書可稽，並經兩造陳明在卷（
　　本院卷第八四頁），故上訴人於本審中就上開訴之聲明更正為：確認被上訴人上
　　訴人所有之前開土地及建物，於八十三年一月十七日所設定本金最高限額二百十
　　六萬元之抵押權，及於同年四月十六日所設定本金最高限額一百三十二萬元之抵
　　押權所擔保之債權均不存在（本院卷第四六頁），核並未變動本件訴訟標的之法
　　律關係，僅係就聲明記載錯誤之部分予以更正而已，被上訴人指陳此為訴之變更
　　云云，容有誤解。
乙、實體方面
  一、上訴人起訴主張：緣前開土地及建物為伊所有，伊為擔保債務人即配偶張自強
      於八十二年十二月四日、八十三年四月十四日向被上訴人分別借用之一百八十
      萬元、一百一十萬元，擔任連帶保證人，並提供上開房地設定二最高限額抵押
      權：一為存續期間自八十二年十二月四日起至一百一十二年十二月三日止，本
      金最高限額二百一十六萬元；另一為存續期間自八十三年四月十四日起至一百
      一十三年四月十四日止，本金最高限額一百三十二萬元。上開二筆借款已分別
      於八十六年七月十七日、九十一年三月十八日清償完畢，抵押權已因債務清償
      而消滅，惟並未塗銷抵押權登記。詎被上訴人聲稱：債務人張自強前為訴外人
      洪素嬌即中華海產行北辰分店、金玉全銀樓擔任連帶保證人，對被上訴人仍負
      有保證債務八百萬元、一百九十九萬零六百八十二元云云，而拒絕開立抵押權
      塗銷同意書予伊，甚至進而向臺灣澎湖地方法院聲請拍賣系爭房地等情，爰請
      求確認系爭二最高限額抵押權之債權不存在等情。
      被上訴人不爭執上訴人所述債務人張自強借用之二筆借款清償完畢之事實，惟
      以：上訴人提供系爭房地予伊設定最高限額抵押權，依抵押權設定契約書後附
      之其他約定事項第一條約定，所擔保之範圍包括上訴人與債務人張自強對被上
      訴人現在（包括過去所負現在為清償）將來所負之借款、票據、保證、損害賠
      償、代墊保險費等以及其他一切債務，惟債務人張自強對伊現仍負有保證債務
      ，此仍為系爭抵押權擔保效力所及。本件並無消保法之適用，亦無民法二百四
      十七條之一規定「顯失公平」之情形等語，資為抗辯。
  二、經查上訴人先後於八十二年十二月四日、八十三年四月十四日以其所有如原判
      決附表所示不動產，為擔保債務人為訴外人張自強及上訴人之債務，因而提供
      予被上訴人（抵押權人）設定擔保權利總金額為本金最高限額二百一十六萬元
      、一百三十二萬元，權利存續期間分別自八十二年十二月四日起至一百一十二
      年十二月三日止、八十三年四月十四日起至一百一十三年四月十四日止之抵押
      權，並分別於八十三年一月十七日、同年四月十六日辦妥抵押權登記在案；又
      債務人張自強嗣於八十三年間向被上訴人借用二筆款項一百八十萬元、一百一
      十萬元，該二筆借款業已清償完畢等情，業據上訴人於原審提出抵押權設定契
      約書、他項權利證明書、系爭土地及建物登記簿謄本等件為證（原審卷第十六
      至十八，四二至六四頁），並為被上訴人所不爭執，應堪信為真實。
  三、本件上訴人主張：債務人張自強向被上訴人於八十三年間借用之二筆借款既已
      清償完畢，本件抵押權擔保之債權已不存在云云。被上訴人則辯陳：債務人張
      自強另為訴外人洪素嬌即中華海產行北辰分店、金玉全銀樓擔任連帶保證人，
      因而對伊尚負有八百萬元、一百九十九萬零六百八十二元之保證債務尚未清償
      ，此二筆保證債務為系爭抵押權擔保效力所及，並提出台灣澎湖地方法院債權
      憑證二紙為憑（原審卷第四十、四一頁）。是故，本件爭執之重點在於：債務
      人張自強對被上訴人所負之上開二筆保證債務，是否為本件抵押權之擔保效力
      所及？
　四、觀察卷附兩造簽訂之抵押權設定契約書後附「其他約定事項」第一條（原審卷
　　　第三七、三九頁）約定：「立抵押權設定契約書人（擔保物提供人）所提供之
　　　本抵押物之擔保範圍，包括債務人、擔保物提供人對抵押權人中國農民銀行（
　　　以下簡稱貴行）。為擔保對貴行現在（包括過去所負現在尚未清償）將來所負
　　　之借款、票據、保證、損害賠償代墊保險費等以及其他一切債務，即在本抵押
　　　權設定契約書所定債權本金最高限額以內之清償及其利息、遲延利息、違約金
　　　、執行抵押權費用以及因債務不履行而發生之全部損害之賠償」等語，依文意
　　　可知：上訴人提供系爭不動產為擔保物，擔保之債務範圍及於上訴人及訴外人
　　　張自強（債務人）對被上訴人所負現在及將來所負之借款、票據、保證、損害
　　　賠償代墊保險費等以及其他一切債務。就此約定，上訴人指陳：(一)不當擴張所
　　　擔保之債權範圍，此種「摡括最高限額抵押權」之約定應為無效。(二)本件上訴
　　　人簽訂抵押權設定契約書前，無三十日之合理審閱期間，違反消保法施行細則
　　　第十一條第一項規定，此約定不構成契約之內容，故訴外人張自強為第三人保
　　　證之債務，為系爭最高限額抵押權效力所不及；此約定使上訴人在抵押權存續
　　　期間內永遠負有提供抵押物為債務人擔保之責任，顯失公平，違反平等互惠原
　　　則，依消保法第十二條第一項、第二項第一款及其施行細則第十四條第二款等
　　　規定為無效；(三)此約定加重上訴人之責任，對上訴人有重大不利益，顯失公平
　　　，依民法第二百四十七條之一第二、四款規定為無效等節。茲分別論述之：
    (一)就「概括最高限額抵押權」而言：
      1.最高法院八十六年度台上字第三一一四號判決謂：「按最高限額抵押權係對
        於債權人一定範圍內之不特定債權，預定一最高限額，由債務人或第三人提
        供抵押物予以擔保之特殊抵押權，故最高限額抵押權所擔保債權必須為一定
        範圍內所發生之債權。準此以觀，最高限額抵押權不僅有其特定性，且最高
        限額抵押權係從屬於此一定範圍內之法律關係，最高限額抵押權所擔保者，
        即係此項法律關係所不斷發生之債權，該一定範圍之法律關係即為最高限額
        抵押權之基礎關係。至於概括最高限額抵押權，因債權人與債務人間無基本
        契約（一定之法律關係）為擔保債權發生之基礎關係，尚難認屬有效。查上
        訴人與債務人陳劉石妹於八十三年八月十五日設定之最高限額抵押權所擔保
        之債權範圍，係擔保債務人陳劉石妹在存續期間即八十三年八月十五日起至
        一一三年八月十四日止，及最高限額範圍即五百八十八萬元內，現在（包括
        過去已發生尚未清償者）及將來票據、借款、墊款、保證以及其他一切債務
        及其利息、遲延利息、違約金、實行抵押權費用，以及有關履行上開債務所
        需之一切費用，有抵押權設定契約書暨其他特約事項書在卷可稽。該約定雖
        泛言「一切債務」均在擔保範圍，惟揆諸前揭說明，此部分因欠缺基礎關係
        要難認屬有效。是本件最高限額抵押權擔保之債權範圍應限於設定當時即八
        十三年八月十五日債務人對上訴人所負債務，及於存續期間內，債務人因票
        據、借款、墊款、保證之法律關係對上訴人所負之債務」等語。另參考民法
        物權編修正草案第八百八十一條之一第二項規定及其立法理由，亦表明：「
        最高限額抵押權所擔保之債權，以由一定法律關係所生之債權或基於票據所
        生權利為限」云云。
      2.上開最高法院判決及民法物權修正草案均揭櫫下述原則，即：抵押權人與抵
        押人設定之最高限額抵押權所擔保之債權範圍，在抵押權存續期間及最高限
        額範圍內，現在（包括過去已發生尚未清償者）及將來所負，以列明一定基
        礎法律關係所生者為限，此部分約定仍為有效，至於約定中泛言「一切債務
        」之部分，則因欠缺基礎關係而為無效，以達保障抵押人之權益。
      3.查本件兩造間抵押權設定契約書後附「其他約定事項」第一條記載：「：：
        ：為擔保對貴行現在（包括過去所負現在尚未清償）將來所負之借款、票據
        、保證、損害賠償代墊保險費等以及其他一切債務」，則參照前揭意旨，本
        件二最高限額抵押權所擔保之範圍，在抵押權存續期間（分別為八十二年十
        二月四日起至一百一十二年十二月三日止、八十三年四月十四日起至一百一
        十三年四月十四日止）、最高限額擔保額（二百十六萬元、一百三十二萬元
        ）之範圍內，現在及將來所負之「借款、票據、保證、損害賠償、代墊保險
        費」等一定基礎法律關係所生之債務部分，應屬有效，至於後段泛言「其他
        一切債務」，此部分因欠缺基礎法律關係而為無效。上訴人未予區分，逕謂
        兩造之第一條約定全部為無效云云，殊有誤會。
      4.準此，本件因債務人張自強另因擔任第三人洪素嬌即中華海產行北辰分店、
        金玉全銀樓擔任連帶保證人，因而對被上訴人所負之保證債務八百萬元、一
        百九十九萬零六百八十二元之「保證」債務尚未清償，此保證債務又在系爭
        二最高限額抵押權之存續期間內發生，屬兩造第一條列明「票據、保證、損
        害賠償、代墊保險費」之一定基礎關係所生債務，自為系爭抵押權擔保範圍
        效力所及甚明。
    (二)就消保法而言：
      按所謂消費者，依消費者保護法第二條之立法解釋，指以消費為目的而為交易
      、使用商品或接受服務者而言。銀行或其他金融機構與連帶保證人間所訂立之
      保證契約，乃保證人擔保借款人對金融機構債務之清償責任，金融機構對保證
      人並未提供任何商品或服務，保證人並未因有保證契約而自銀行獲得報償，尚
      非屬消費者保護法所規定有關消費之法律關係，自無該法之適用，最高法院九
      十年度台上字第二０一一號判決明揭此旨。本件乃上訴人擔保債務人（上訴人
      自己及訴外人張自強）對被上訴人所負債務之清償責任，上訴人未向被上訴人
      借款，未自被上訴人處提供任何商品或服務，上訴人並未因此保證契約自被上
      訴人處獲得報償，二者間非屬消費關係，揆諸右揭說明，自無消保法及其施行
      細則之適用。更何況，消保法至八十三年一月十一日始公布施行，兩造間設定
      之最高限額二百十六萬元之抵押權契約，係於八十二年十一月四日即已簽訂，
      依法律不溯既往之原則，尤無適用消保法之餘地。故上訴人以：本件有違反消
      保法第十二條第一項、第二項第一款、施行細則第十一條第一項、第十四條第
      二款等規定指陳，顯非可採。
    (三)就民法第二百四十七條之一第二、四款規定而言：
      揆諸現代社會實況，借款人向銀行提出借款之要約，銀行並無承諾之義務，尚
　　　須審酌借款人之資力、信用及是否提供擔保等要件，作為放款與否之依據，作
　　　為風險之評估。若借款人能覓得抵押人提供抵押物設定擔保，使銀行業者受償
　　　之風險降低，自會增強銀行業者之放款意願，且借款人亦能因而獲得較優惠之
　　　貸款條件，此種借方覓得抵押物提供，及銀行業者允諾之放款條件，有其制衡
　　　及互惠之狀態。借方覓得之抵押人願意提供之抵押物、擔保之債權範圍、抵押
　　　權之存續期間，均由抵押人與抵押權人磋商後合意定之。如上所陳，本件抵押
　　　權擔保範圍，係上訴人、訴外人張自強對於被上訴人於存續期間內現在及將來
　　　之「借款、票據、保證、損害賠償、代墊保險費」等一定基礎法律關係所生之
　　　債務」，就上開之一定法律關係已於其他約定事項第一條中列明，此為上訴人
　　　於簽約時可得知悉，並得據以估計擔保之風險，上訴人於就此部分仍予簽字同
　　　意，尚難謂有任何「加重上訴人責任」或「對上訴人有重大不利益」情事，亦
　　　無顯失公平可言。
    (四)承上說明，上訴人上開各節所辯，均非足取。
　五、綜上所述，債務人張自強為第三人洪素嬌即中華海產行北辰分店、金玉全銀樓
　　　擔任連帶保證人，因而對被上訴人所負之保證債務八百萬元、一百九十九萬零
　　　六百八十二元之保證債務尚未清償，此保證債務在系爭抵押權之存續期間內發
　　　生，則兩造間抵押權設定契約書後附「其他約定事項」第一條約定，為系爭抵
　　　押權擔保效力所及，故上訴人訴請確認被上訴人就系爭抵押權擔保之抵押債權
　　　不存在，為無理由。原審駁回上訴人之請求，核無不合，上訴人仍執陳詞，指
　　　摘原判決不當，為無理由，應予駁回。
  六、本件結論已臻明確，兩造其餘攻擊防禦方法核與結論不生影響，爰不一一論述
      。
丙、據上論結：本件上訴為無理由，依民事訴訟法第四百四十九條第一項、第七十八
    條，判決如主文。
中　　　華　　　民　　　國　　九十一　　年　　　九　　　月　　  四  　　日
                                    民事第四庭
　　　　　　　　　　　　　　　　　　　　審判長法　官　李　瓊　蔭
　　　　　　　　　　　　　　　　　　　　　　　法　官　張  　　蘭
　　　　　　　　　　　　　　　　　　　　　　　法　官　林　金　吾
右正本係照原本作成。
如不服本判決，應於收受送達後二十日內向本院提出上訴書狀，其未表明上訴理由者
，應於提出上訴後二十日內向本院補提理由書狀（均須按他造當事人之人數附繕本）
上訴時應提出委任律師或具有律師資格之人之委任狀；委任有律師資格者，另應附具
律師及格證書及釋明委任人與受任人有民事訴訟法第四百六十六條之一第一項但書或
第二項（詳附註）所定關係之釋明文書影本。
中　　　華　　　民　　　國　　九十一　　年　　　九　　　月　　  四  　　日
　　　　　　　　　　　　　　　　　　　        書記官　張　淑　芳
附註：
民事訴訟法第四百六十六條之一（第一項、第二項）：
對於第二審判決上訴，上訴人應委任律師為訴訟代理人。但上訴人或其法定代理人具
有律師資格者，不在此限。
上訴人之配偶、三親等內之血親、二親等內之姻親，或上訴人為法人、中央或地方機
關時，其所屬專任人員具有律師資格並經法院認為適當者，亦得為第三審訴訟代理人
。
